臺灣高等法院臺南分院民事判決
110年度上易字第260號
上  訴  人  鄒明修即鄒孟倫之承受訴訟人

視同上訴人  林玫君即林金蕊


            林筠曦即林淑雯



            林月香

            林家寶
            孫國雄
            孫志豪
            鄒宗樹
            孫忠義

            鄒辰峯
            鄒孟熹
            蔡添福即蔡清富之繼承人

            蔡榮華即蔡清富之繼承人

            蔡振源即蔡清富之繼承人

            楊蔡錦菊即蔡清富之繼承人

            楊蔡美珠即蔡清富之繼承人

            蔡美麗即蔡清富之繼承人

被上 訴 人  黃幸一
訴訟代理人  王朝揚律師
上列當事人間請求分割共有物事件，上訴人對於中華民國110年5
月31日臺灣臺南地方法院第一審判決(108年度訴字第2051號)，
提起上訴，本院於111年6月16日言詞辯論終結，判決如下：
    主  文
原判決關於就附表所示之土地所為之分割方法及除確定部分外之
訴訟費用之裁判均廢棄。
兩造共有如附表所示之土地，應予變價分割；所得價金由兩造按
附表應有部分欄所示之比例分配。
第一（除確定部分外）、二審訴訟費用，由兩造按附表應有部分
欄所示之比例負擔。
    事實及理由
壹、程序方面：
一、按訴訟標的對於共同訴訟之各人必須合一確定，共同訴訟人
    中一人之行為有利益於共同訴訟人者，其效力及於全體；為
    民事訴訟法第56條第1項第1款前段定有明文。查本件為分割
    共有物事件，屬固有必要共同訴訟，其訴訟標的對於共同訴
    訟人必須合一確定，應由共有人中之一人或數人以他共有人
    全體為被告一同起訴，其當事人適格始無欠缺。而上訴就形
    式上觀之，為有利益於共同訴訟人之行為，是本件雖僅原審
    被告鄒明修一人提起上訴，其效力仍及於同造之其餘被告，
    爰併列其餘被告為視同上訴人。
二、當事人死亡者，訴訟程序在有繼承人、遺產管理人或其他依
    法令應續行訴訟之人承受其訴訟以前當然停止。又訴訟程序
    當然停止間，法院及當事人不得為關於本案之訴訟行為；民
    事訴訟法第168條、第188條第1項前段分別定有明文。又請
    求分割之共有物如為不動產，共有人之應有部分各為若干，
    以土地登記總簿登記者為準（最高法院67年台上字第3131號
    裁判參照）。查原審被告鄒孟倫已於原審判決前之民國（下
    同）110年5月23日死亡，其前未委任訴訟代理人，訴訟程序
    即依法當然停止；其繼承人有配偶鄒莊春花、子鄒明修、鄒
    明珊等為其繼承人，有戶籍謄本、繼承系統表等在卷為據（
    原審卷第377、385-389頁）；原審未停止訴訟程序，仍將鄒
    孟倫列為被告，並為本案判決，其訴訟程序固有重大瑕疵，
    惟繼承人鄒明修已提出本件上訴，並已經臺灣臺南地方法院
    （下稱原審）於同年9月3日裁定命承受訴訟（見原審卷第41
    7-419頁），上訴後被上訴人復同意由本院自為裁判，上訴
    人上訴後與視同上訴人均未到庭表示反對意見，參諸民事訴
    訟法第451條第1項後段、第2項規定，本院自得加以審理判
    決。而鄒孟倫就兩造共有之坐落臺南市○○區○○段000地號土
    地（下稱系爭土地）之所有權應有部分18分之1，已全部移
    轉登記予鄒明修一人單獨繼承完畢，有土地所有權狀一紙、
    土地建物查詢資料、異動索引查詢資料等附卷可憑（見本院
    卷第225、401、413頁），其餘繼承人鄒莊春花、鄒明珊等
    均具狀撤回上訴（見本院卷第347頁）；是由鄒明修一人承
    受本件鄒孟倫之訴訟，自屬合法。
三、又上訴人及視同上訴人林玫君即林金蕊、林筠曦即林淑雯、
    林月香、林家寶、孫國雄、孫志豪、鄒宗樹、孫忠義、鄒辰
    峯、鄒孟熹、蔡清富之繼承人蔡添福、蔡榮華、蔡振源、楊
    蔡錦菊、楊蔡美珠、蔡美麗等經本院合法通知，均未於言詞
    辯論期日到場，核無民事訴訟法第386條所列各款情形，爰
    依被上訴人之聲請，由其一造辯論而為判決。
貳、實體方面：
一、被上訴人主張：
  ㈠兩造共有系爭土地，面積為1,388.71平方公尺，使用分區為
    「特定農業區」、使用地類別為農牧用地，權利範圍各如附
    表所示。因兩造對系爭土地並無不分割之協議，亦無因物之
    使用目的致不能分割之情形，惟無法達成分割之協議，爰依
    民法第823條第1項及第824條第1項、第2項規定，請求予以
    變價分割等語。 
　㈡因系爭土地在特定農業區，惟共有人甚多，有細分之虞，只
    好變價分割。原審於110年5月31日判決前，原審被告鄒孟倫
    已於同年月23日死亡，所以應先辦理承受訴訟後，訴訟程序
    始能進行，鄒孟倫過世後，已由鄒明修一人承受訴訟。
  ㈢系爭土地西側旱地部分，僅能耕作花生、玉米等農作物，經
    濟價值比一般水田低，系爭土地東側有廢棄破落之屋舍；被
    上訴人也同意變價分割，其他共有人也可以行使優先購買權
    等語。
　㈣原審雖為系爭土地變價分割之判決，惟因鄒孟倫於判決前死
    亡，已非有效判決；爰答辯聲明：原判決關於系爭土地之分
    割方法廢棄（至原判決關於主文第一項至第二項，依序係就
    系爭土地與同段000地號、000地號土地等請求辦理繼承登記
    、及就同段000地號、000地號土地部分合併分割，未據上訴
    在卷）。
二、上訴人等則抗辯以：
  ㈠上訴人鄒明修稱：
　　原審於110年5月31日判決前，其被繼承人鄒孟倫已死亡，因
    未委任訴訟代理人，訴訟程序依法應當然停止，原審未及審
    酌，遽予判決，顯非適法，致有關系爭土地之原判決主文第
    3項部分，為無效判決。其為系爭土地共有人鄒孟倫之繼承
    人，爰於法定期間内具狀提起上訴。併上訴聲明：原判決關
    於系爭土地之分割方法應予廢棄。
　㈡視同上訴人蔡振源曾到庭稱鄉下土地不值錢，尚未分到土地
    及祖厝等語。
　㈢其餘視同上訴人均未於言詞辯論期日到場，亦未提出書狀為
    任何聲明或陳述。
三、兩造爭執之事項：
    系爭土地應如何分割，較能兼顧土地經濟利用及當事人利益
    ？  ㈠ 
四、得心證之理由：
  ㈠按各共有人，除法令另有規定外，得隨時請求分割共有物。
    但因物之使用目的不能分割或契約訂有不分割之期限者，不
    在此限；民法第823條第1項定有明文。查系爭土地為兩造所
    共有，土地共有人、應有部分之權利範圍詳如附表所示，有
    土地登記簿謄本、鄒明修之所有權狀等附卷可稽（見原審營
    調字卷第35-41頁、本院卷第225頁）。而兩造就系爭土地並
    無物之使用目的不能分割，或約定不分割之情事，且就系爭
    土地分割事宜，前經原審柳營簡易庭進行調解，因共有人未
    全數到場而不成立等情，亦有調解事件進行單附卷可查（原
    審營調字卷第169至175頁），可見兩造就系爭土地分割方法
    無法達成協議，被上訴人依前揭法律規定，提起本訴請求裁
    判分割系爭土地，核屬有據。
　㈡次按共有物之分割方法，不能協議決定者，法院得依任何共
    有人之聲請，命為下列之分配：一.以原物分配於各共有人
    。但各共有人均受原物之分配顯有困難者，得將原物分配於
    部分共有人；二.原物分配顯有困難時，得變賣共有物，以
    價金分配於各共有人；或以原物之一部分分配於各共有人，
    他部分變賣，以價金分配於各共有人；民法第824條第2項定
    有明文。又裁判分割共有物，屬形成判決，法院定共有物之
    分割方法，應斟酌各共有人之意願、共有物之性質、經濟效
    用、共有土地之使用現況，並顧及分割後全體之通路及全體
    共有人之利益等，而本其自由裁量權為公平合理之分配，不
    受當事人聲明、主張或分管約定之拘束；必於原物分配有困
    難者，始予變賣，以價金分配於各共有人（最高法院70年度
    台上字第3468號、98年度台上字第2058號裁判參照）。
　㈢查兩造共有之系爭土地，面積為1,388.71平方公尺，土地使
    用分區為「特定農業區」、使用地類別為「農牧用地」，依
    此，系爭土地之面積並未達0.25公頃，且未符合農業發展條
    例第16條第1項但書規定之情形（即每宗耕地分割後每人所
    有面積未達0.25公頃者，不得分割。但有下列情形之一者，
    不在此限：一.因購置毗鄰耕地而與其耕地合併者，得為分
    割合併；同一所有權人之2宗以上毗鄰耕地，土地宗數未增
    加者，得為分割合併。二.部分依法變更為非耕地使用者，
    其依法變更部分及共有分管之未變更部分，得為分割。三.
    本條例89年1月4日修正施行後所繼承之耕地，得分割為單獨
    所有。四.本條例89年1月4日修正施行前之共有耕地，得分
    割為單獨所有。五.耕地375租約，租佃雙方協議以分割方式
    終止租約者，得分割為租佃雙方單獨所有。六.非農地重劃
    地區，變更為農水路使用者。七.其他因執行土地政策、農
    業政策或配合國家重大建設之需要，經中央目的事業主管機
    關專案核准者，得為分割。前項第3款及第4款所定共有耕地
    ，辦理分割為單獨所有者，應先取得共有人之協議或法院確
    定判決，其分割後之宗數，不得超過共有人人數）。
  ㈣次查系爭土地現況，於其南側臨寬約6米聯外道路，已舖設柏
    油，可銜接聯外道路；再南側則為訴外人種植之玉米田，系
    爭土地東側緊臨同段000地號土地上有二層樓磚造房屋（即
    門牌號碼台南市○○區○○里○○○00號、前方空地舖有水泥），
    坐落在000地號土地之西側與系爭土地東側間邊界，有水泥
    洋房及供工廠使用之鐵皮搭建平房各一；系爭土地東側尚有
    數棟磚造一樓平房（南北向），分別供作豬舍、鴿舍使用，
    系爭土地西側則為玉米田，有本院勘驗筆錄、現場略圖、相
    片等附卷可稽（見本院卷第271-279頁）。又系爭土地東側
    附近之同段000地號、000地號土地，藉由系爭土地北側及西
    側旁寬約2至3公尺部分巷道（即同段000地號、000地號土地
    ），連接系爭土地南側寬約6公尺之巷道對外通行，有地籍
    圖謄本、現場相片等附卷可稽（見原審卷第35、107-113頁
    ）。㈠
　㈤再參諸共有耕地整筆變賣，以價金分配共有人，並不發生農
    地細分情形，應不在農業發展條例第22條限制（現為農發條
    例第16條）之列；是以共有耕地之共有人18人，請求採變賣
    共有物分配價金之分割方法，並非不得准許（最高法院64年
    台上字第420號判決參照）。則依系爭土地使用分區為「特
    定農業區」、使用地類別為「農牧用地」(見原審卷第293頁
    )，應屬農業發展條例規定之「耕地」性質，依前揭條例第1
    6條第1項規定，如欲分割，除符合該條第1項但書規定情形
    而不受限外，則須分割後每人所有面積均達0.25公頃以上，
    方得採原物分割方式為之。而如前所述，系爭土地面積僅1,
    388.71平方公尺(即0.138871公頃)，尚未達0.25公頃，未符
    合農業發展條例第16條第1項但書規定之情形，揆諸前揭說
    明，僅得以變價方式分割，並將所得價金依共有人之應有部
    分(如附表所示)予以分配。至鄒孟熹於原審就系爭土地所提
    出之分割方案(見原審卷第115頁)，因已細分土地而不符合
    農業發展條例第16條第1項之規定，本件上訴後，亦未曾到
    庭堅持該方案提出聲請鑑定，應認已捨棄而不採。又變賣共
    有物時，除買受人為共有人外，共有人仍有依相同條件優先
    承買之權（民法第824條第7項參照）；則兩造於系爭土地依
    法強制執行程序拍賣變賣於非共有人時，共有人尚有依法行
    使優先承買權機會，可以整筆利用系爭土地，有利系爭土地
    之發展。
  ㈥依上，本院審酌系爭土地現有使用狀況、土地使用分區、位
    置、兩造分割前後及分割方法之利弊得失等一切情狀，認系
    爭土地共有人眾多，有細分之虞，且不符合農業發展條例第
    16條第1項之規定，是被上訴人請求採變價方式予以分割，
    並按兩造權利範圍之比例分配價金，於法應為適當並可採。
五、綜上所述，被上訴人依民法第823條第1項、第824條第1項、
    第2項規定之法律關係，請求裁判予以變價分割，原審依該
    方案而為分割，原無不當；惟其中原審被告即被繼承人鄒孟
    倫已於原審判決前死亡，原審未遑注意及此，仍將其列為共
    有人之一而為分割裁判，於法不合。上訴意旨據此指摘原判
    決此部分為不當，洵屬有據，爰由本院就此部分予以廢棄改
    判，如主文第二項所示（仍予以變價分割）。又分割共有物
    事件，本質上並無訟爭性，而定共有物分割之方法，可由法
    院自由裁量為適當之分配，不受任何共有人主張之拘束，且
    分割共有物之訴，係以請求分割共有物之形成權為訴訟標的
    ，當事人所提出之分割方法，僅係供法院之參考，倘由一造
    負擔全部費用，有失公平。本院爰審酌系爭土地兩造之權利
    範圍及分割結果，認本件訴訟費用依民事訴訟法第80條之1
    規定，由兩造按其應有部分如附表所示之比例予以負擔，較
    屬適當，爰判決如主文第3項所示。
六、本件事證已明，兩造其餘之攻擊或防禦方法及舉證，核與本
    判決之結果不生影響，爰毋庸逐一論列，併此敘明。
七、據上論結，本件上訴為有理由，依民事訴訟法第450條、第8
    0條之1、第85條第1項後段、第2項、第463條、第385條第1
    項前段，判決如主文。
中　　華　　民　　國　　111 　年　　7 　　月　　14　　日
　　　　　　　　　  民事第四庭  審判長法  官  張世展  

                                      法  官  黃佩韻

                                      法  官  莊俊華
上為正本係照原本作成。
不得上訴。
中　　華　　民　　國　　111 　年　　7 　　月　　14　　日

                                      書記官  楊宗倫  

附表：系爭土地（坐落臺南市○○區○○段000地號土地）
編號 共有人 應有部分比例 1 黃幸一（即被上訴人） 1/6 2 林玫君即林金蕊 1/336 3 林筠曦即林淑雯 1/336 4 林月香 1/336 5 林家寶 1/336 6 孫國雄 6/84 7 孫志豪 1/21 8 鄒宗樹 125/900 9 孫忠義 3/84 10 鄒辰峯 125/900 11 鄒孟熹 1/18 12 鄒明修即鄒孟倫之承受訴訟人 1/18 13 蔡添福即蔡清富之繼承人 5/18 14 蔡榮華即蔡清富之繼承人  15 蔡振源即蔡清富之繼承人  16 楊蔡錦菊即蔡清富之繼承人  17 楊蔡美珠即蔡清富之繼承人  18 蔡美麗即蔡清富之繼承人